臺灣臺北地方法院民事判決　　　　　　　　　　　　九十二年度簡上字第五四九號
　　上　訴　人　丙○○
　　訴訟代理人　盧國勳律師
　　複　代理人　蔡行志律師
　　被　上訴人　台灣金聯資產管理股份有限公司
　　法定代理人　乙○○
　　訴訟代理人　甲○○
右當事人間請求確認本票債權不存在事件，上訴人對於中華民國九十二年七月十五日
臺灣臺北地方法院臺北簡易庭九十一年度北簡字第三五００號第一審判決提起上訴，
本院於民國九十三年三月五日言詞辯論終結，判決如下：
    主  文
上訴駁回。
第二審訴訟費用由上訴人負擔。
    事  實
壹、上訴人方面：
一、聲明：
  (一)原判決廢棄。
  (二)右廢棄部分，確認被上訴人執有上訴人於民國九十年二月七日所簽發，付款地台
    北市，票面金額新台幣（下同）五千萬元，利息按年息百分之八點六八七，免除
    作成拒絕證書，到期日九十年七月七日之本票（下稱系爭本票）債權不存在。
二、陳述：除與原判決記載相同者，茲引用之外，補稱略以：
  (一)原判決依證人即被上訴人核保人員呂志明證詞認定被上訴人銀行對保人員有確實
    踐行對保程序，然又認定系爭本票上簽名之筆跡並非上訴人之真正筆跡，顯有矛
    盾。況依證人呂志明證稱：「無法確認上訴人就是當天所對保之人」及證人曾平
    允證稱：「我們董事長叫梁建銚，董事長的弟弟（即上訴人）我不認識他」等語
    可知對保當天上訴人確實不在現場。
  (二)原判決以訴外人怡鴻科技股份有限公司（下稱怡鴻公司）業經召開董事會通過向
    被上訴人貸款五千萬元，上訴人以董事身分出席該會議，並蓋用與系爭本票上相
    同印章於會議記錄上，則上訴人當然知悉董事須負連帶保證人責任，並應辦理對
    保手續云云，惟查，證人梁建銚、葉建一已證稱怡鴻公司並未召開前述董事會，
    原判決未附理由即認定梁建銚、葉建一證詞不可採，顯屬理由不備。
  (三)退萬步言，縱認系爭本票上「丙○○」印文為真正，惟證人梁建銚於原審證稱對
    保當時上訴人並不在場，印章是解副理拿到外面蓋的，該印章是怡鴻公司幫上訴
    人刻的董事章，上訴人對借款一事並不知情，亦無參加董事會，亦足證明前述「
    丙○○」之印文係遭他人盜用，則原判決以上訴人未就印章被盜用之情盡舉證責
    任，而為不利上訴人之判決，顯有不當。
  (四)依照國內一般徵信作業之程序，金融機構均會要求借款人或連帶保證人本人提出
    保之貸放程序。被上訴人對保人員並未踐行一般對保程序，任由他人持上訴人之
    印章、
    認上訴人應負表見代理之票據債務人責任。
  (五)系爭本票上所蓋上訴人之印文，固與中興銀行、臺灣中小企業銀行借款所蓋印文
    相符，然上訴人所以應就怡鴻公司向中興銀行、臺灣中小企業銀行辦理之借款負
    連帶清償責任，係因上訴人確實在這兩家銀行之週轉金貸款契約、保證書上親自
    簽名表示同意就怡鴻公司前揭借款負連帶清償責任。惟查，然系爭本票所擔保借
    款之週轉金貸款契約、保證書所蓋上訴人之印文，係遭怡鴻公司鄭美玲等人以偽
    刻印章使用方式盜用，上訴人事前並未授權他人代為決定負連帶保證責任之意思
    表示，況怡鴻公司向中興銀行及被上訴人借款所盜用上訴人印文，係於本件訴訟
    過程中，始由被上訴人聲請函調查悉，原判決以此推論上訴人應負表現代理，顯
    有倒果為因之錯誤。
三、證據：除援用第一審所提證據方法外，補提出訴訟救助聲請狀、九十年及九十一
    年度納稅證明書、九十年度及九十一年薪資扣繳憑單、財產清單、公司查詢資料
    、
貳、被上訴人方面：
一、聲明：上訴駁回。
二、陳述：除與原判決記載相同者，茲引用之外，補稱：
  (一)系爭本票之上訴人簽名與上訴人自認為真之簽名經肉眼相比，雖不盡相符，然此
    僅經由肉眼判斷，並未經由科學方法證實，如上訴人故意以不同之字跡簽署於系
    爭本票上，該印文當然會有所不同，故實難據此判斷系爭本票之簽名並非其所親
    自簽名。
  (二)本件被上訴人對保人員呂志明已確實踐行對保程序。證人呂志明於原審到庭証稱
    上訴人本人於對保當日親自到場，並由其親自核對
    對本人無誤後，始由上訴人本人親自簽名蓋章並留存
    義簽立之土地銀行授信契約書上，有詳實記載核對人呂志明對保之時間、地點及
    載明上訴人之
    有於授信契約書上紀錄對保時間、地點及葉健一之
    人承辦人員確實有依一般金融機構作業程序踐行對保程序。上訴人質疑證人呂志
    明根本無法確認上訴人就是當天所對保之人，然上訴人要求證人對一名一年多前
    始見過一面之陌生人有確實清晰之記憶，未免過苛，況一般金融機構皆只是有限
    度地要求其職員踐行一定之貸放、對保程序（亦即應確實核對
    認本人親自簽名蓋章並留存
    當事人
    務而言，已屬一般額度放款，依常理而言，很難使銀行經辦人員留下如何深刻不
    滅的印象。故實難以證人呂志明無法當庭確認當天到庭之上訴人是否為先前對保
    之人，即直接推論上訴人未到現場辦理對保。
  (三)怡鴻公司於申請本件貸款時曾出示該公司同意向被上訴人借貸之董事會決議，該
    會議決議記載上訴人有出席該會議並同意借款，且該董事會決議上所出現之印文
    與對保當時所留存之印文相同，被上訴人係善意且無過失相信怡鴻公司所提供申
    請文件為真，因而同意放款予該公司，至前述董事會決議程序是否合法、上訴人
    有無同意授權怡鴻公司得以其名義擔任保證人申請貸款，實屬該公司之內部事項
    ，並非被上訴人所得詳細調查，從而上訴人是否曾出席董事會之事實，實無調查
    及於判決理由中說明之必要。
  (四)上訴人於上訴狀中所指出之理由皆為上訴人之兄梁建銚個人的一面之詞，並無任
    何客觀證據佐證。且上訴人就以下之事實並未在原審中盡舉證、解釋之責，亦即
    何以在上訴人承認親筆簽名之中興銀行授信約定書左上角之留存印鑑欄出現之印
    文，與留存於被上訴人授信資料、系爭本票以及前述董事會決議上之印文完全相
    同。同樣之情形，亦見之於上訴人承認親筆簽名之臺灣中小企業銀行授信及保證
    往來印鑑卡，在該印鑑卡上，上訴人在「一樣式」之空格內，留存前述印文為往
    來有效印鑑，在「二樣式」之空格內以劃線打叉方式將空格劃銷，綜上可證，上
    訴人在前揭二紙印鑑卡上留存之印文係其親自所為，並非他人所盜用，否則上訴
    人於親自簽名後，應隨即在空白印鑑欄中以劃線或其他方式劃銷，以防止他人偽
    造印鑑。上訴人授權怡鴻公司為其刻章，卻未於怡鴻公司使用完畢後立即取回，
    縱發生怡鴻公司職員未經上訴人同意私自蓋用印章之情形，亦是因上訴人自己之
    過失創造出表見代理之外觀。私人之印章由自己使用為常態，被他人盜用為變態
    ，主張變態事實之當事人，上訴人應就印章被盜用之事實負舉證責任。
三、證據：援用第一審所提證據方法。
    理  由
一、上訴人起訴主張：被上訴人以系爭本票向本院聲請對上訴人為強制執行，經本院
    以九十一年度票字第二○七八號裁定准予強制執行，然系爭本票並非上訴人所簽
    發，發票人欄內之「丙○○」印文及簽名均非真正，係遭他人偽造，上訴人無庸
    負票據責任，為此起訴請求確認被上訴人持有系爭本票債權不存在。
二、被上訴人則抗辯：上訴人雖稱其向來均親自簽名並無用印之習慣，惟查上訴人留
    存於多家金融機構之授信資料及債權文件均有上訴人之印文，足見上訴人確有用
    印習慣。被上訴人負責對保之職員呂志明已到庭證稱，上訴人本人於對保當日親
    自到場，並經由呂志明親自核對
    誤後，始由上訴人本人親自簽名蓋章並留存
    簽名皆屬真正。縱認系爭本票印文是他人所為，然上訴人係怡鴻公司董事，同意
    怡鴻公司人員代刻並保管董事印章，怡鴻公司人員於呂志明辦理對保時，提出上
    訴人
    訴人前述行為即表示以代理權授與他人，被上訴人善意且無過失相信此外觀，並
    進而為核貸、對保，則上訴人依民法第一百六十九條規定應負表見代理之本人責
    任。
三、查上訴人於八十九年九月二十七日起擔任怡鴻公司之董事，又上訴人於八十九年
    十二月十八日親自於台灣中小企業銀行股份有限公司（下稱台灣中小企業銀行）
    授信約定書及授信保證往來印鑑卡上簽名並辦理對保，並於周轉金貸款契約上親
    自簽名同意擔任怡鴻公司向台灣中小企業銀行三百萬元借款之連帶保證人，而上
    訴人另於八十九年十二月十九日親自於中興商業銀行股份有限公司（下稱中興銀
    行）授信約定書及保證書上簽名並辦理對保，同意以最高限額本金三千萬元為限
    度擔任怡鴻公司之連帶保證人，怡鴻公司事後向中興銀行借貸多筆款項，有怡鴻
    公司變更登記事項卡（見原審卷第二六至第二八頁）、臺灣中小企銀週轉金貸款
    契約（見原審卷第七五頁）、授信約定書（見原審卷第七三頁）、授信及保證往
    來印鑑卡（見原審卷第七四頁）及中興銀行授信約定書（見原審卷第七八頁）及
    保證書（見原審卷第七九頁）等影本在卷可稽，並為兩造不爭執，自堪信為真實
    。惟上訴人否認系爭本票上「丙○○」之印文及簽名係其所親為，則遭被上訴人
    否認，並以前詞置辯。經查：
  (一)查被上訴人所提上訴人授信約定書載明「核對時間地點：九十年一月十八日於忠
    孝東路二段一百三十號十一樓之二台北辦事處」等語，該授信約定書核對人簽章
    欄內並蓋有「呂明志」印文，有該授權約定書影本在卷足憑（見原審卷第四○頁
    ），並為兩造所不爭執，足認九十年一月十八日前往前開台北辦事處處理對保程
    序之被上訴人職員係呂明志。而證人呂明志於原審到場證稱：「‧‧‧當初是怡
    鴻公的曾平允帶我到其公司辦理對保，‧‧‧。」等語明確（見原審卷第十七及
    第十八頁），經核與證人即怡鴻公司前任董事長特助曾平允於原審到場證稱：「
    怡鴻公司有向銀行借款，有一筆是五千萬元，五千萬元是向土地銀行借的，有到
    土地銀行辦理對保，九十年一月十八日是在我們公司董事長辦公室辦理對保‧‧
    ‧」等語相符（見本院卷第一二五、第一二六頁），上訴人之兄即怡鴻公司董事
    長於原審亦證稱其本人於九十年一月十八日在台北市○○○路處辦公室親自與被
    上訴人承辦人員呂明志辦理對保，足證被上訴人銀行承辦人員呂明志確實有於九
    十年一月十八日前往台北市○○○路○段一百三十號十一樓就怡鴻公司貸款一事
    辦理對保程序。
  (二)上訴人雖否認系爭本票（見原審卷第三二頁）、授權書（見原審卷第三三頁）及
    授信約定書（見原審卷第四十頁）上「丙○○」之印文及簽名係其所親為，惟查
    證人呂明志於原審到場證稱：「‧‧‧本票上面丙○○是其本人所簽名的，當天
    其也有到場，有拿出
    誤後，我會親自看他們在本票上面及借據上面簽字。」等語明確（見原審卷第十
    七及第十八頁），參以證人即怡鴻公司董事暨系爭本票之共同發票人葉建一證稱
    ：「土銀部分我是到銀行對保簽名，並主動提示
    語（見原審卷第一八七頁），經核與證人即怡鴻公司董事長暨系爭本票共同發票
    人梁建銚證稱：對保時有拿
    足見被上訴人承辦人員呂明志證稱其於執行對保業務時，為確保對保人身份正確
    無訛，確實要求上訴人提供
    親自簽名等情應堪採信。
  (三)證人呂明志於原審九十一年六月四日言詞辯論程序中雖證稱因與上訴只有一面之
    緣，無確認當天辦理對保之人即到庭之上訴人等語（見原審卷第十八頁），惟查
    證人呂明志係於九十年一月十八日辦理對保，詎原審九十一年六月四日言詞辯論
    程序相隔已七月，且證人呂明志係因辦理對保業務而僅與上訴人碰過一次面，為
    兩造所不爭執，實難期證人呂明志於辦理對保七月後猶能清楚回憶當時對保人之
    長相特徵並明確指認是否為九十一年六月四日到庭之上訴人，是自難僅以證人呂
    明志無法當庭確認上訴人是否為當時辦理對保之人即認定上訴人於對保時並不在
    場。又查證人曾平允於原審證稱：「我們董事長叫梁建銚，董事長的弟弟我不認
    識他，‧‧‧，當時我將土地銀行對保人員帶到董事長辦公室後我就離開，當時
    我一月才回公司上班，人不清楚，當時辦公室有何人我不清楚」等語（見原審卷
    第一二五、第一二六頁），惟證人曾允平僅負責將呂明志帶到辦公室後隨即離去
    ，並不清楚辦公室內有何人在場，參以上訴人自陳其僅為怡鴻公司掛名董事，並
    未負責實際業務執行，則縱證人曾平允表示其不認識上訴人，亦無法據此直接認
    定上訴人於九十年一月十八日辦理對保當天不在場。
  (四)又查，證人即怡鴻公司董事長暨系爭本票共同發票人梁建銚雖證稱：對保當時上
    訴人並不在場，系爭本票、授權書及借據上之簽名均非上訴人所親為，上訴人僅
    同意擔任台灣中小企銀及中興銀行借款之連帶保證人等語（見原審卷第一三六、
    第一三七頁）。惟查，關於上訴人有無授權怡鴻公司代刻並保管印章此一重要事
    項，證人梁建銚先證稱：「我弟弟（即上訴人）當時是在公司擔任董事，我有告
    訴他，他有一個董事的章，是公司幫他刻的」等語（見原審卷第一三六頁），後
    又改稱「我從未授權任何刻原告（即上訴人）的章，系爭圖章應是鄭女自己刻的
    ，對保簽字後再統一蓋章，我弟弟不知有系爭圖章，原告也沒有授權鄭女士刻章
    」等語（見原審卷第一八八頁），其前後證詞顯有矛盾，且與證人即怡鴻公司董
    事葉健一證稱怡鴻公司董事章均由隱名出租人鄭美玲保管，待其於本票上親自簽
    名並完成對保手續後，再由鄭美玲統一蓋章等情相違（見原審卷第一八六、一八
    七頁），參以上訴人已自陳怡鴻公司向台灣中小企銀及中興銀行貸款部分，均由
    其親自簽名確認，事後再交由怡鴻公司統一蓋章等情（見原審卷第九四頁），足
    認證人梁建銚顯係因上訴人係其胞弟，為維護血親情誼及共同利益，故為前述迴
    護上訴人之證詞，是證人梁建銚之證詞之真實性已難令人信服。況證人梁建銚亦
    坦承被上訴人銀行承辦人員呂明志於九十年一月十八日辦理對保，確實於核對證
    人梁建銚之
    一三六、第一三七頁），梁建銚既與上訴人同時同地辦理對保，並於同一張本票
    上簽名擔任共同發票人，有梁建銚授權約定書（見原審卷第三四頁）、上訴人授
    權約定書（見原審卷第四十頁）及系爭本票（見原審卷第三二頁）影本在卷足憑
    ，並經證人呂明志證述明確（見原審卷第十八頁），上訴人之兄梁建銚於證人呂
    明志辦理對保當時既確定在場，焉有可能任由他人持上訴人
    人辦理對保並以上訴人名義在系爭本票上簽名？又
    面照片，呂明志為金融機構專業從業人員，其與上訴人及怡鴻公司並無任何特殊
    利害關係，而梁建銚為上訴人之兄，如本件係其他第三人假冒上訴人名義參與對
    保並簽發系爭本票，呂明志或梁建銚均未察覺，誠屬殊難想像。綜上，堪認梁建
    銚證稱上訴人於對保時並未在場，亦未在系爭本票上簽名云云，顯與事理未符，
    殊難採信。
  (五)上訴人另主張系爭本票上「丙○○」之簽名，與臺灣中小企銀週轉金貸款契約（
    見原審卷第七五頁）、授信約定書（見原審卷第七三頁）、授信及保證往來印鑑
    卡（見原審卷第七四頁）及中興銀行授信約定書（見原審卷第七八頁）及保證書
    （見原審卷第七九頁）上之「丙○○」簽名，其筆跡明顯不符，足證系爭本票並
    非上訴人所親簽云云。惟查簽名既係以人為方式所產生，縱相同之人於異時異地
    所為之簽名產生發生些許肉眼可判斷之差異，於理論當有此可能性，且如行為人
    蓄意製造外觀相異之簽名，更難保出於同一人之簽名，其外觀、運筆完全相符，
    況證人呂明志有要求上訴人提供
    爭本票上簽名，而上訴人之胞兄梁建銚於上訴人對保當時亦一併在場等情，已如
    前述，則縱系爭本票上「丙○○」之簽名與前述上訴人承認真正之「丙○○」簽
    名有些許差異，亦不當然得以推論系爭本票並非上訴人所簽，是上訴人主張系爭
    本票並非其所親簽，委無足取。
  (六)綜上所述，被上訴人主張系爭本票上「丙○○」之簽名係上訴人所親自簽名等情
    ，應堪認定。
四、按在票據上簽名者，依票上所載文義負責，票據法第五條第一項定有明文，上訴
    人既於系爭本票發票人欄內簽名，依票據法第五條第一項，自應依票上所載文義
    負責，則被上訴人對上訴人系爭本票債權仍屬存在，上訴人起訴確認被上訴人持
    有系爭本票債權不存在，於法即屬無據，應予駁回。原審為上訴人敗訴之判決，
    ，並無不合。上訴意旨指摘原判決不當，求予廢棄改判，為無理由，應予駁回。
五、本件判決之基礎已臻明確，兩造其餘攻擊防禦之方法及舉證，核與判決均無影響
    ，毋庸一一論列，併此敘明。
六、據上論結，本件上訴為無理由，依民事訴訟法第四百三十六條之一第三項、第四
    百四十九條第一項、第七十八條、第八十五條第一項前段，判決如主文。
中　　　華　　　民　　　國　　九十三　　年　　　三　　　月　　十九　  　日
                                 民事第二庭
                                        審判長法  官    丁蓓蓓
                                              法  官    汪漢卿
                                              法  官    李家慧
右正本係照原本作成
如對本判決上訴，須於判決送達後二十日內向本院提出上訴狀，同時表明上訴理由；
如已於本判決宣示後送達前提起上訴者，應於判決送達後十日內補具上訴理由（均須
按他造當事人之人數附繕本）。
中　　　華　　　民　　　國　　九十三　　年　　　三　　　月　　　二十二　日
                                              書記官 劉芳菊
